ACORDAO-COMPLETO-2388457

ACÓRDÃO 1160/2021 ATA 2/2021 - PRIMEIRA CÂMARA

VISTOS, relatados e discutidos estes autos de Tomada de Contas Especial instaurada, pelo Fundo Nacional de Desenvolvimento da Educação - FNDE, em virtude de irregularidades identificadas nas prestações de contas dos Convênios 790.101/2006 (Siafi 576.732) e 816.527/2005 (Siafi 531.090) , firmados com a Prefeitura Municipal de Icatu/MA, quando Prefeito Municipal o Sr. Juarez Alves Lima,
ACORDAM os Ministros do Tribunal de Contas da União, reunidos em Sessão da 1ª Câmara, diante das razões expostas pelo Relator, em:
9.1. julgar irregulares as contas do Sr. Juarez Alves Lima, Prefeito Municipal de Icatu/MA nos quadriênios 2005/2008 e 2009/2012, com fundamento nos arts. 1º, inciso I, 16, inciso III, alíneas "b" e "c", da Lei nº 8.443, de 16 de julho de 1992, c/c os arts. 19 e 23, inciso III, da mesma Lei e com os arts. 1º, inciso I, 209, incisos II e III, 210 e 214, inciso III, do Regimento Interno, condenando-o ao pagamento da quantia discriminada como débito no quadro a seguir, da qual deverão ser devidamente abatidas as importâncias já recolhidas (identificadas no quadro como créditos) , com a fixação do prazo de quinze dias, a contar da notificação, para comprovar, perante o Tribunal (art. 214, inciso III, alínea "a", do Regimento Interno) , o recolhimento da dívida aos cofres do Fundo Nacional de Desenvolvimento da Educação - FNDE, atualizada monetariamente e acrescida de juros de mora, calculados a partir da respectiva data, até a data do efetivo recolhimento, na forma prevista na legislação em vigor:
	Data
	Valor (R$) 
	Débito / Crédito
	Data
	Valor (R$) 
	Débito / Crédito

	6/12/2007
	60.647,40
	Débito
	28/12/2010
	504,90
	Crédito

	28/12/2010
	612,60
	Crédito
			
9.2. autorizar, desde logo, nos termos do art. 28, inciso II, da Lei nº 8.443, de 1992, a cobrança judicial da dívida, caso não atendida a notificação;
9.3. remeter cópia deste Acórdão ao responsável, ao Fundo Nacional de Desenvolvimento da Educação - FNDE e ao Assessor Especial de Controle Interno do FNDE; e
9.4. remeter cópia deste Acórdão à Procuradoria da República no Estado do Maranhão, nos termos do § 3º do art. 16 da Lei 8.443/1992, c/c o § 7º, in fine, do art. 209 do Regimento Interno do TCU, para adoção das medidas que entender cabíveis.

TOMADA DE CONTAS ESPECIAL. Tomada de Contas Especial instaurada pelo FNDE/MEC, em razão da impugnação de despesas dos Convênios nºs 790.101/2016 e 816.527/2005, celebrados com o Município de Icatu/MA (Proc. nº 23034.020097/2016-51).

Primeira Câmara

Prefeitura Municipal de Icatu/MA.

3. Responsável: Juarez Alves Lima, CPF XXX.050.733-XX.

13.1. Ministros presentes: Benjamin Zymler (na Presidência) e Jorge Oliveira.
13.2. Ministros-Substitutos convocados: Augusto Sherman Cavalcanti (Relator) e Weder de Oliveira.

AUGUSTO SHERMAN

Cuidam os autos de Tomada de Contas Especial instaurada, pelo Fundo Nacional de Desenvolvimento da Educação - FNDE, em virtude de irregularidades identificadas nas prestações de contas dos Convênios 790.101/2006 (peça 3, p. 48/57) , Siafi 576.732 (peça 3, p. 20) , e 816.527/2005 (peça 6, p. 15/22) , Siafi 531.090 (peça 3, p. 22) , firmados com a Prefeitura Municipal de Icatu/MA, quando Prefeito Municipal o Sr. Juarez Alves Lima.
2.	No que se refere ao conteúdo deste feito, às medidas saneadoras e análises levadas a efeito, assim como quanto às conclusões e propostas de encaminhamento apresentadas pela área técnica desta Casa, adoto como relatório a instrução constante da peça 55, cujas conclusões e propostas de encaminhamento contaram com a concordância do Diretor da Área (peça 56) e do Secretário de Controle Externo Substituto da Secex-TCE (peça 57) , passando a transcrevê-la, com os eventuais ajustes de forma julgados pertinentes:
"INTRODUÇÃO
1. Trata-se de Tomada de Contas Especial (TCE) instaurada pelo Fundo Nacional de Desenvolvimento da Educação (FNDE) , em desfavor do Sr. Juarez Alves Lima, ex-Prefeito do Município de Icatu/MA (gestões 2005/2008 e 2009/2012) , em razão de irregularidades na prestação de contas do Convênio nº  790101/2006 (Siafi 576732) e Convênio 816527/2005 (Siafi 531090) , firmado entre o FNDE e o Município de Icatu/MA (peça 3, p. 48/57 e peça 6, p. 15/22, respectivamente) .
2. O Convênio nº  790101/2006 (peça 17, p. 208/217) tinha como objeto conceder apoio financeiro para a execução de ações que se destinavam ao atendimento do Programa Saúde do Escolar, conforme a Resolução nº 37, de 6/11/2006 (peça 7, p. 109) . Os recursos foram aprovados para a Ação Apoio à Saúde do Escolar, em atendimento aos alunos com suspeita de baixa visão e deficiência auditiva, com expressiva dificuldade no processo de ensino-aprendizagem (peça 17, p. 281) . 
3. Por sua vez, o Convênio 816527/2005 (peça 17, p. 31/38) tinha como objeto conceder apoio financeiro para a execução de ações que promovessem a inclusão de alunos com necessidades educacionais especiais no processo de ensino, com qualidade social, na perspectiva da educação inclusiva, conforme Resolução nº 8, de 4/5/2005 (peça 17, p. 20) . Os recursos foram aprovados para a Ação - Formação de Professores/Profissionais, mediante a ministração de um curso de 80h/a para 32 professores.
HISTÓRICO
Da Prestação de Contas do Convênio 790101/2006 (Siafi 576732) :
4. O Plano de Trabalho aprovado para a execução do Convênio 790101/2006 ocorreu conforme quadro abaixo (peça 17, p. 282) :

	Nº de Ordem
	Ação
	Indicador Físico
	Custo

			Unidade de medida
	Quantidade
	Valor Unitário (R$) 
	Valor Total (R$) 

	1
	Consulta Oftalmológica e aquisição de óculos
	Aluno
	665
	60,00
	39.900,00

	2
	Consulta Otorrinolaringologista (diagnóstico clínico) 
	Aluno
	131
	60,00
	7.860,00

	3
	Fonoaudióloga (audiometria) 
	Aluno
	225
	60,00
	13.500,00

	Total da Ação 
	61.260,00

	Total do Proponente
	612,60

	Total do Concedente
	60.647,40

5. Para a execução do Convênio 790101/2006, o FNDE repassou à Prefeitura Municipal de Icatu/MA a importância de R$ 60.647,40, através da Ordem Bancária 2007OB790093, de 6/2/2007 (peça 3, p. 108) , conforme quadro abaixo:
Convênio 790101/2006 (Siafi 576732) 
	Data
	Valor (R$) 

	6/2/2007
	60.647,40

	Total
	60.647,40

6. A contrapartida municipal foi ajustada no valor de R$ 612,60 e a vigência do Convênio 790101/2006 foi de 19/12/2006 a 21/1/2008, cujo prazo para prestar contas encerrou-se em 21/3/2008, conforme Cláusula Quarta do termo original de convênio (peça 3, p. 52) .	
7. Destaca-se que o Município foi objeto de fiscalização por parte da Controladoria-Geral da União - CGU, in loco, em razão do 24° Sorteio do Projeto de Fiscalização a partir de Sorteios Públicos, no período de 30/7/2007 a 30/9/2007, motivo pelo qual foi emitido o Relatório de Fiscalização n° 01009, de 24/7/2007, contendo constatações e recomendações sobre a execução do Convênio 790101/2006 (peça 4, p. 105/116) .
8. Mediante expediente inominado, datado de 11/2/2008 e registrado sob o n° Processo 196201/20080, foi apresentada ao FNDE documentação a título de prestação de contas, analisada nos termos da Informação n° 760/2010 - SERAD/COAPC/CGCAP/DIFIN/FNDE/MEC, tendo sido posteriormente, com base nesta, expedido o Ofício n° 616/2010 - SERAD/COAPC/CGCAP/DIFIN/FNDE/MEC ao Sr. Juarez Alves Lima, Prefeito Municipal de Icatu/MA, nos mandatos de 2005/2008 e 2009/2012, solicitando o encaminhamento dos seguintes documentos: a) extratos bancários da conta específica, inclusive de aplicação financeira; b) cópia da adjudicação e homologação das licitações realizadas, ou justificativas para sua dispensa ou inexigibilidade com o respectivo embasamento legal; c) Relatório de Cumprimento do Objeto; d) cópia do comprovante de recolhimento de saldo; e) Relatório de Execução Física, assinado por autoridade competente (peça 17, p. 248, itens 4 e 5) .
9. A Prefeitura Municipal de Icatu/MA, representada pelo então Assessor de Gabinete, Senhor Affonso Gomes, por meio do Ofício n° 119/2010 - Assessoria do Gabinete, apresentou a documentação solicitada somente em 28/12/2010 (peça 17, p. 248, itens 4 e 5) .
10.	Nesse ínterim, por meio do Ofício 747/2008 - DIREL/COAPC/CGCAP/DIFIN/FNDE/MEC (peça 17, p. 225 - AR peça 17, p. 226) , o Sr. Juarez Alves Lima foi notificado pelo FNDE, em 15/4/2008, da omissão da prestação de contas do Convênio 790101/2006 (Siafi 576732) . Na oportunidade, a Autarquia concedeu um prazo de 30 dias e comunicou que o não atendimento à notificação implicaria na instauração de Tomada de Contas Especial. 
11. Após a comunicação mencionada no parágrafo acima, outros expedientes foram encaminhados ao responsável, conforme quadro constante do Relatório do Tomador de Contas nº 66/2016, de 6/9/2016 (peça 7, p. 116) . 
12.	Importa ressaltar que, por meio dos Ofícios nº 829/2014 - DIESP/COAPC/CGCAP/DIFIN/FNDE/MEC (peça 4, p. 87) e 830/2014 DIESP/COAPC/CGCAP/DIFIN/FNDE/MEC (peça 4, p. 88) , respectivamente, o Sr. José Ribamar Moreira Gonçalves, ex-Prefeito sucessor (gestão 2013/2016) e Sr. Juarez Alves Lima, ex-Prefeito (gestões 2005/2008 e 2009/2012) , foram notificados para adotar as providências necessárias, uma vez que a prestação de contas do Convênio 790101/2006 não atendeu às normas legais. Foram anexadas cópias do Relatório de Fiscalização da CGU e do Parecer Pedagógico n° 96/2014 - COPES/CGPES/DIGAP/FNDE/MEC, bem como a descrição das impropriedade/irregularidades constatadas, conforme transcrição abaixo (peça 4, p. 104) :
'IMPROPRIEDADES/IRREGULARIDADES CONSTATADAS: 
Em que pesem a existência de irregularidades e impropriedades constatadas na análise financeira da prestação de contas apresentada, ante a gravidade dos fatos apontados, por meio do Relatório de Fiscalização n° 01009, resultado do 24° Sorteio do Projeto de Fiscalização a partir de Sorteios Públicos, emitido pela Secretaria Federal de Controle Interno/CGU, deverá haver a devolução do total dos recursos repassados - R$ 60.647,40 - uma vez que não houve a comprovação de boa e regular aplicação dos recursos recebidos, tal como não ser possível estabelecer nexo entre a receita e despesa do convênio em questão (Relatório anexo) .
Ressaltamos ainda que, de acordo com o Parecer Pedagógico n° 096/2014 - COPES/CGPES/DIGAP/ FNDE/MEC, (cópia anexa) , a Área Técnica posicionou-se acerca da não aprovação da prestação de contas, a saber: 'do ponto de vista pedagógico, este parecer conclui pela não aprovação da prestação de contas da ação conveniada, pois a documentação acostada aos autos é insuficiente para a comprovação da execução da ação planejada/aprovada e o atendimento da meta e objeto propostos' (Parecer anexo) .
Providência: Recolher o valor principal de RS 60.647,40, a ser atualizado a partir de 02/02/2007, até a data da efetiva devolução aos cofres públicos federais, incluindo juros, cujo comprovante de recolhimento deverá ser enviado a esta Autarquia. Ressaltamos a necessidade de que seja considerado um crédito no valor de RS 1.117,50, em 28/12/2010, restituído pelo convenente a esta Autarquia.'
13. Entretanto, apesar de con¿rmado o recebimento do Ofício n° 829/2014 (AR peça 4, p. 119) , em 30/7/2014, o AR do Ofício n° 830/2014 foi devolvido ao FNDE 'em branco' (peça 4, p. 118) , em 25/7/2014, motivo pelo qual o Sr. Juarez Alves Lima, ex-Prefeito (gestões 2005/2008 e 2009/2012) , foi notificado por meio do Edital n° 8, publicado no Diário Oficial da União nº  162, em 25/8/2014 (peça 4, p. 123) . Ressalta-se que, expirados os prazos concedidos, os responsáveis não procuraram adimplir sua obrigação, tampouco efetuaram o recolhimento dos recursos (peça 7, p. 113, item 14) .
14. Diante disso, em 6/9/2014, foi realizado o registro do Convênio 790101/2006 no cadastro do Siafi, na condição de inadimplência, cujo motivo foi 'irregularidades na execução financeira' (peça 5, p. 4) .
15.	Na sequência, foi emitido o Parecer n° 320/2014 - DIESP/COAPC/CGCAP/DIFIN/FNDE (peça 4, p. 127/132 e peça 5, p. 1/3) , em 10/12/2014, corroborando com as conclusões exaradas nas manifestações precedentes e concluindo pela impugnação do total do montante repassado, evidenciando a não comprovação da boa e regular aplicação dos recursos transferidos, no valor principal de R$ 60.647,40. Com base no Parecer, em 22/12/2014, o FNDE concluiu pela não aprovação da prestação de contas do Convênio 790101/2006.
16. O resultado conclusivo foi comunicado ao Sr. José Ribamar Pereira Gonçalvez, Prefeito sucessor (gestão 2013/2016) , por meio do Oficio n° 1591/2014 - DIESP/COAPC/CGCAP/DIFIN/FNDE/MEC (peça 5, p. 6/7) e Oficio n° 457/2015 - DIESP/COAPC/CGCAP/DIFIN/FNDE/MEC (peça 5, p. 12/13 - AR peça 5, p. 14) , sendo esse último recebido em 4/5/2015.
17. O Sr. José Ribamar Pereira Gonçalvez, ex-Prefeito sucessor (gestão 2013/2016) , ajuizou Ação Judicial com o objetivo de suspender os efeitos do ato da inscrição de inadimplência do Município no Siafi, cuja decisão, em 29/10/2015, foi pelo deferimento do pedido de antecipação dos efeitos da tutela. 
18. Por fim, à vista do que está consignado no precitado Relatório de TCE nº 66/2016 (peça 7, p. 109/117) , e também no Relatório de Auditoria da CGU 74/2017 (peça 1, p. 1/5) , de 3/2/2017, a partir da Informação 1.336, de 23/5/2016 (peça 3, p. 1/9) , ficou atestado que:
'2. Quanto ao Convênio 79101/2006 (SIAFI 576732) , constata-se que, para a execução das ações previstas no termo de Convênio, (...) , esta Autarquia repassou R$ 60.647,40 (...) , competindo à Entidade convenente arcar com R$ 612,60 a título de contrapartida.
3. Inicialmente esclarece-se que a entidade foi objeto de fiscalização por parte da Controladoria-Geral da União - CGU, em razão do 24° Sorteio do Projeto de Fiscalização a partir de Sorteios Públicos, motivo pelo qual foi emitido o Relatório de Fiscalização n° 01009, de 24 de julho de 2007.
6. Desta feita, foi procedida à análise financeira das contas, consubstanciadas nos termos da informação 364/2013 (...) , a qual aponta, resumidamente, o que segue: 
I - (6.1.8.1) em análise aos extratos bancários, foi constatado que os recursos não foram regularmente aplicados no mercado financeiro enquanto não utilizados, contrariando ao disposto no §1° do Art. 20 da IN 01/97-STN; deixando de ser auferido o valor principal de R$ 522,49. 
II - (6.1.8.2) Ausência das notas fiscais, com a devida identificação com referência ao título e ao número do convênio, contrariando o art. 30 da IN 01/97-SNT. Todavia, destaca-se a ausência de previsão destas no rol de documentos necessários à prestação de contas nos termos da Cláusula Nona do Termo de Convênio. 
III - (6.1.8.3) não utilização proporcional da contrapartida pactuada, em desobediência à Cláusula Quinta do Termo de Convênio. Este foi firmado prevendo a aplicação de R$ 612,60 de recursos do convenente (1% do total conveniado) . No entanto, constatou-se que o convenente não contribuiu com despesas do convênio. No intuito de sanar tal irregularidade, o convenente recolheu, por meio de GRU, em 28/12/2010, o valor de R$ 612,60, referente ao principal da contrapartida pactuada, sem a devida atualização financeira. Assim, (...) , restaria um débito no valor principal de R$ 446,29, para que se cumprisse a proporção conveniada, a ser atualizado desde 2/2/2007. Ressalta-se por fim que para o cálculo da proporcionalidade foi considerado o total das despesas declaradas pela Entidade, no montante de R$ 59.978,95. 
IV - (6.1.8.4) não recolhimento do saldo a conta da concedente, desrespeitando o art. 21, §6°, da IN 01/97 - STN. Sendo que o último pagamento do convênio ocorreu em 11/4/2007, a restituição do saldo deveria ter ocorrido até 11/5/2007, quando totalizava R$ 668,45. Pelo extrato bancário, percebe-se que o saldo do convênio permaneceu na conta específica. No intuito de sanar tal irregularidade, o convenente, recolheu, por meio de GRU, em 28/12/2010, o valor de R$ 504,90. 
Todavia, nota-se que o valor recolhido é inferior ao saldo apurado, tal como não sofreu a devida atualização financeira. Assim, (...) , restaria um prejuízo ao erário no valor principal de R$ 638,72. 
V - (6.1.8.5) não foi enviada a cópia da Homologação e adjudicação da licitação realizada ou justificativa para sua dispensa ou inexigibilidade, com o devido embasamento legal, com referência às despesas junto ao Sr. Fábio Henrique Araújo de Abreu, (...) , em desacordo com o inciso X do Art. 28 da IN 01/97-STN. 
VI - (6.1.8.6) ainda, referente ao processo licitatório. Carta Convite 004/2007, o valor total presente no despacho de homologação, que teve como vencedora a empresa Thiago Vieira Oliveira, é de R$ 39.900,00, sendo que o valor efetivamente pago foi de R$ 45.460,35, de acordo com a Relação de Pagamentos Efetuados. A lei 8.666/93, em seu artigo 65, §§ 1° e 6° permite que sejam efetuados acréscimos de até 25% em compras, sendo necessário realizar um termo de aditamento no contrato. Assim, o convenente deveria enviar esse termo aditivo e sua publicação junto à imprensa oficial, de modo a justificar este gasto, ou recolher o valor de R$ 5.560,35. 
7. Ainda, no contexto do mesmo Parecer, foram citadas as contestações feitas pela CGU mediante Relatório de Fiscalização 01009, assim sintetizadas: 
I - (6.1.9.1) não disponibilização de documentos solicitados pela equipe de fiscalização. 
II - (6.1.9.3) pagamento por consultas oftalmológicas e distribuição de óculos não executadas. 
III - (6.1.9.4) saque em conta bancária sem despesa correspondente. 
IV - (6.1.9.5) irregularidades e impropriedades na emissão de notas fiscais. 
V - (6.1.9.6) ausência de aplicação dos recursos financeiros do convênio enquanto não utilizados.
VII - (6.1.9.7) desvio de finalidade dos recursos do Convênio 790101/2006. 
8. Desse modo, fez-se necessário o pronunciamento da área técnica quanto ao alcance do objeto pactuado, e, em 2/6/2014, por meio do Parecer Pedagógico 96/2014 - COPES/CGPES/DIGAP/FNDE/MEC, a Diretoria de Gestão, Articulação e Projetos Educacionais (DIGAP) manifestou-se concluindo pela não aprovação da prestação de contas da ação conveniada, pois a documentação acostada aos autos é insuficiente para a comprovação da execução da ação planejada/aprovada e o atendimento da meta e objeto propostos. 
 (...) 
13. Desse modo, conforme Parecer 320/2014 (...) , baseado no Relatório de Fiscalização 010009, da Controladoria Geral da União - CGU, concluiu-se débito relativo ao montante transferido diretamente à Prefeitura, abaixo demonstrado. 
13.1. Fato: Irregularidades na comprovação dos recursos do Convênio 790101/2006. 
a) Valor original impugnado: R$ 60.647,40.'
Da Prestação de Contas do Convênio 816527/2005 (Siafi 531090) :
19. Relativamente ao Convênio 816527/2005, os recursos foram aprovados para a Ação - Formação de Professores/Profissionais, cujo objeto foi a realização de um curso de 80 h/a, com 32 professores/profissionais, em uma turma, para o atendimento de 12 professores da zona urbana e 20 professores/profissionais da área rural. Para esses últimos, foram disponibilizados transporte, hospedagem e alimentação. A aprovação do Plano de Trabalho considerou ainda as despesas com hospedagem, alimentação, passagem e remuneração de dois instrutores e recursos para 64 kits de reprodução de textos, conforme quadro abaixo (peça 17, p. 19/20) :
	Ação
	Professores/Profissionais
	Instrutores

		Urbano
	Rural
		
		Quant.
	Valor
	Quant
	Valor
	Sub-Total
	Quant.
	Valor
	Sub-Total 

	Hospedagem
	N/T
	N/T
	200
	28,00
	5.600,00
	20
	28,00
	560,00

	Transporte
	N/T
	N/T
	200
	10,00
	2.000,00
	08
	60,00
	480,00

	Alimentação
	N/T
	N/T
	200
	16,00
	3.200,00
	20
	16,00
	320,00

	Kits (reprodução de textos) 
	64
	16,00
	960,00
	N/T
	0,00
	0,00

	Hora/Aula
	N/T
	0,00
	0,00
	80
	48,00
	3.840,00

	Sub-Total
		11.760,00
		5.200,00

	Total da Ação
	16.960,00

	Total do Proponente
	169,60

	Total do Concedente
	16.790,40

20. Assim, foi previsto o montante de R$ 16.790,40 para o repasse de recursos do Convênio 816527/2005, e a contrapartida municipal no valor de R$ 169,60. Esse recurso foi transferido por intermédio de ordem bancária de 29/12/2005 (peça 5, p. 154) , conforme quadro abaixo:
Convênio 816527/2005 (Siafi 531090) 
	Data
	Valor (R$) 

	29/12/2005
	16.790,40

	Total
	16.790,40

21. A vigência do Convênio 816527/2005 foi no período de 2/12/2005 a 27/9/2006, e o prazo para prestação de contas encerrou-se em 26/11/2006, conforme cláusula quarta do termo original de convênio (peça 3, p. 52) .	 O resultado da análise da prestação de contas foi emitido conforme quadro abaixo:
	Convênio
	Documento
	Análise Prestação de Contas
	Irregularidades
	Valor impugnado
 (R$) 
	 Valor do Recurso
 (%) 

	816527/2005
	Parecer 67/2014
 (peça 19,
p. 104/111) 
	Aprovação Parcial com ressalvas.
	Não aplicação dos recursos no mercado financeiro que resultou em prejuízo no valor 
de R$ 14, 25.
	Não houve dano.
A Prefeitura fez o ressarcimento no valor de R$ 32,56 (peça 18, p. 147) .
	-

				Pagamentos realizados em desconformidade com o pactuado no Termo de Convênio, sem uso de transferência eletrônica, ordem bancária ou cheque nominal (peça 19, p. 108, item 6.6.2.) .
	Não houve dano.
O objeto foi cumprido (peça 19, p. 74/75) .
	-

			Não
Aprovação.
	Não realizou a contrapartida municipal.
	169, 60
	1,00

	Total
				169,60
	
22. Por sua vez, o resultado da análise da prestação de contas do Convênio 816527/2005 foi comunicado ao Sr. José Ribamar Moreira Gonçalves, Prefeito sucessor (gestão 2013/2016) e ao Sr. Juarez Alves de Lima, ex-Prefeito (gestões 2005/2008 e 2009/2012) ,  respectivamente, por meio dos Ofícios n° 323 (peça 19, p. 114 - AR peça 19, p. 118) e nº  324/2014DIESP/COAPC/CGCAP/DIFIN/FNDE/MEC (peça 19, p. 116 - AR peça 19, p. 120) , e, apesar de con¿rmado o recebimento das noti¿cações, não foi apresentada documentação ou devolução do valor de R$ 169,60, que viessem a suprir a irregularidade apurada, de ausência de realização da contrapartida municipal (peça 7, p. 116, item 30) .
Da Instauração da Tomada de Contas Especial
23. Diante do não saneamento das irregularidades apontadas e da não devolução dos recursos, instaurou-se esta tomada de contas especial. No Relatório de TCE nº 66/2016 DIREC/COTCE-CGCAP/DIFIN-FNDE/MEC (peça 7, p. 109/121) , de 6/9/2016, a responsabilidade pelo dano causado ao erário foi atribuída ao Sr. Juarez Alves Lima, ex-Prefeito (gestões 2005/2008 e 2009/2012) , uma vez que este era responsável pela gestão dos recursos, e, no entanto, não tomou as medidas para que tais recursos fossem corretamente utilizados e comprovados.
24. No tocante à quantificação do dano, o Relatório de TCE informou que este representou 100% dos recursos repassados ao Convênio 790101/2006 (peça 7, p. 113, item 11) , o que corresponde ao valor original de R$ 60.647,40, com créditos de R$ 504,90 e de R$ 612,60, referentes a recolhimentos efetuados pela Prefeitura Municipal de Icatu/MA em 28/12/2010 (peça 7, p. 115, item 33) . Com relação ao Convênio 816527/2005, o débito impugnado foi de 1 % do valor do convênio - R$ 169,90 (peça 7, p. 115, item 28) . 
25. O Relatório de Auditoria 74/2017 da Controladoria Geral da União (peça 1, p. 1/5) , de 3/2/2017, também chegou às mesmas conclusões. Após serem emitidos o Certificado de Auditoria, o Parecer do Dirigente (peça 1, p. 7/8) e o Pronunciamento Ministerial (peça 2) , o processo foi remetido a esse Tribunal.
26. Na instrução preliminar deste Tribunal (peça 8) , realizada pela SEC-MG, em 8/2/2018, verificou-se que, para fins de definir a responsabilidade individual ou solidária pelos atos de gestão inquinados, e promover a adequada caracterização do débito, seria necessário realizar diligências ao Banco do Brasil, ao FNDE e à Prefeitura de Icatu/MA.
27. Após o pronunciamento da SEC-MG (peça 9) e efetuadas as diligências, foram anexados aos autos os seguintes documentos:
	Diligenciado
	Objeto
	Documentos

	Prefeitura Municipal de Icatu/MA 
 (peça 10 - AR peça 30) .
	Execução orçamentaria, financeira e física dos Convênios 816527/2005 e 790101/2006.
	Não houve resposta.

	FNDE (peça 11) .
	Processos Administrativos da Prestação de Contas dos Convênio 816527/2005 e 790101/2006.
	Peças 16, 17, 18 e 19, 20, 21 e 22.

	Banco do Brasil Agencia 2555-0 
 (peça 12 - AR peça 23) .
	Convênio 816527/2005
Conta corrente nº 17.460-2
	Não houve resposta.

	Banco do Brasil Agencia 0020-X 
 (peça 13 - AR peça 24) .
	Convênio 790101/2006
Conta corrente nº 44909-1
	Peça 27

28. Diante da documentação juntada aos autos pelas diligências, a SEC-MG emitiu a instrução de peça 33. Na oportunidade, observou que o débito de R$ 169,60, ocorrido em 27/12/2005, relativo à contrapartida municipal ajustada por força do Convênio 816527/2005 (não realizada) , era de responsabilidade do Município. Entretanto, quando do encaminhamento da TCE ao Tribunal, o débito foi considerado, de maneira equivocada, como de responsabilidade do Sr. Juarez Alves Lima, ex-Prefeito do Município de Icatu/MA (gestões 2005/2008 e 2009/2012) , com base na Informação 1.336/2016, do FNDE (peça 3, p. 1/9) .
29. Assim, quanto ao débito impugnado de R$ 169,60, referente ao Convênio 816527/2005, concluiu-se pela exclusão da responsabilidade do Sr. Juarez Alves Lima, ex-Prefeito. A responsabilidade pelo débito recaiu, exclusivamente, sobre o Município de Icatu/MA. Porém, a título de racionalização administrativa e economia processual, com vistas a evitar que o custo da cobrança fosse superior ao valor da importância a ser ressarcida, concluiu-se por não promover a citação do Município de Icatu/MA, nos termos do art. 93 da Lei 8.443/1992 e do art. 213 do RI/TCU c/c os arts. 6º, inciso I, e 19 da IN/TCU 71/2012 (peça 33, p. 8, item 20) . Deve-se ressaltar que o débito decorre de não aplicação da contrapartida pelo Município (peça 33, p. 2) , o que afasta necessidade de cobrança pelos entes federais, uma vez que o valor pertence ao próprio município.
30. Com relação ao Convênio 790101/2006, concluiu-se pela responsabilidade do Sr. Juarez Alves Lima, ex-Prefeito do Município de Icatu/MA (gestões 2005/2008 e 2009/2012) , uma vez que foi o recebedor e gestor dos recursos, propondo-se a citação do responsável para apresentação das alegações de defesa quanto à não comprovação da boa e regular aplicação dos recursos recebidos (peça 33, p. 8, item 21/22) .
31. Em cumprimento ao pronunciamento da SEC-MG (peça 34) , foi encaminhada a citação do responsável, conforme transcrição abaixo (peça 33, p. 9, item 23) :
'I) citar o Sr. Juarez Alves Lima (CPF XXX.050.733-XX) , na condição de ex-prefeito de Icatu/MA (gestões 2005-2008 e 2009-2012) , com fundamento nos arts. 10, § 1º, e 12, incisos I e II, da Lei 8.443/1992 c/c o art. 202, incisos I e II, do RI/TCU, para que, no prazo de 15 dias, apresente alegações de defesa e/ou recolha, aos cofres do Fundo Nacional de Desenvolvimento da Educação/Ministério da Educação (FNDE) , as quantias a seguir, atualizadas monetariamente a partir das respectivas datas até a data do efetivo recolhimento e abatendo-se valores acaso já satisfeitos, nos termos da legislação vigente, em razão das seguintes condutas: 
Conduta: não comprovar a boa e regular aplicação dos recursos transferidos, em razão da ausência de documentos exigidos na prestação de contas que permitam a formação de juízo quanto à regular execução físico-financeira do objeto do Convênio 790101/2006, Siafi 576732 (item 14) :
I - pagamento por consultas oftalmológicas e distribuição de óculos não executadas. 
II - saque em conta bancária sem despesa correspondente. 
III - irregularidades e impropriedades na emissão de notas fiscais. 
IV - ausência de aplicação dos recursos financeiros do convênio enquanto não utilizados. 
IV - desvio de finalidade dos recursos do convênio. 
Dispositivos infringidos: art. 37, caput, c/c o art. 70, parágrafo único, da Constituição da República Federativa do Brasil, art. 93 do Decreto-lei 200/67, arts. 66 e 145 do Decreto 93.872/1986, arts. 22 e 28 da Instrução Normativa 1/1997 da Secretaria do Tesouro Nacional. 
	Valor Original (R$) 
	Data da Ocorrência
	Débito/Crédito (D/C) 

	60.647,40
	2/2/2007
	D

	504,90
	28/12/2010
	C

	612,60
	28/12/2010
	C

                                Valor atualizado até 29/5/2018: R$ 112.846,81
32. Em cumprimento ao pronunciamento da SEC-MG (peça 34) , em 25/6/1018, foi promovida a citação do responsável, no molde adiante:
	Ofício
	Data do ofício
	Data de Recebimento do Ofício
	Nome do Recebedor do Ofício
	Observação
	Fim do Prazo para defesa

	Ofício 1568/2018-TCU/SECEX-MG (peça 35) .
	25/6/2018
	10/7/2018 (peça  36) 
	Ilegível
	Ofício recebido no endereço encontrado na base de dados da Receita Federal do Brasil (peça 37) .
	25/7/2018

33. Transcorrido o prazo regimental, o Sr. Juarez Alves Lima, ex-Prefeito do Município de Icatu/MA (gestões 2005/2008 e 2009/2012) permaneceu silente.	
34. Diante da revelia, o Auditor da SEC-MG emitiu instrução de mérito (peça 39) e concluiu que inexistiam nos autos elementos que permitissem concluir pela ocorrência de boa-fé ou de outros excludentes de culpabilidade na conduta do responsável. Assim, propôs que as contas do Sr. Juarez Alves Lima, ex-Prefeito do Município de Icatu/MA (gestões 2005/2008 e 2009/2012) , fossem julgadas irregulares e que o responsável fosse condenado em débito em relação às irregularidades apontadas na execução do Convênio 790101/2006.
35. No entanto, a proposta não foi acatada pelo titular da unidade instrutiva (peça 40) , que determinou nova citação do responsável, uma vez que se obteve informação na rede mundial de computadores que o Sr. Juarez Alves Lima era o titular, na época, desde janeiro/2018, do cargo de Secretário Municipal de Saúde de Paço do Lumiar/MA, com indicação, inclusive, de e-mail e contato telefônico celular (peça 38) .
36. Em cumprimento ao pronunciamento da SEC-MG (peça 34) , em 25/6/1018, foi promovida a citação do responsável, no molde adiante:
	Ofício
	Data do ofício
	Data de Recebimento do Ofício
	Nome do Recebedor do Ofício
	Observação
	Fim do Prazo para defesa

	Ofício 2370/2018-TCU/SECEX-MG (peça 43) .
	18/10/2018
	7/12/2018 (peça  45) 
	 Franci Lucia C. Silva
 (peça 49) 
	Ofício recebido no endereço encontrado na Rede Mundial de Computadores (peça 38) .
	7/12/2018

37. O responsável, Sr. Juarez Alves Lima, ex-Prefeito do Município de Icatu/MA (gestões 2005/2008 e 2009/2012) , compareceu aos autos e juntou procuração (peça 46) , solicitando prorrogação do prazo para apresentar suas alegações de defesa (peça 47) . Subsequentemente, transcorrido o prazo regimental, o Sr. Juarez Alves Lima apresentou suas alegações de defesa, em 9/1/2019 (peça 52) .
38. Este processo, até então instruído pela Secretaria de Controle Externo no Estado de Minas Gerais (SEC-MG) , em 9/4/2019, foi transferido para a Secretaria de Controle Externo de Tomada de Contas Especial, conforme Portaria Segecex nº 9/2018, de 2/5/2018.
ANÁLISE DOS PRESSUPOSTOS DE PROCEDIBILIDADE DA IN/TCU 71/2012
39. Verifica-se que não houve o transcurso de mais de dez anos desde o fato gerador sem que tenha havido a notificação do responsável pela autoridade administrativa federal competente (art. 6º, inciso II, c/c art. 19, da IN/TCU 71/2012, modificada pela IN/TCU 76/2016) , uma vez que os recursos foram transferidos no exercício de 2007, a omissão no dever de prestar contas se concretizou em 21/3/2008, final do prazo fixado para a apresentação da prestação de contas, e o responsável foi notificado por meio do Ofício 747/2008 - DIREL/COAPC/CGCAP/DIFIN/FNDE/MEC (peça 17, p. 225 - AR peça 17, p. 226) , em 15/4/2008, quanto à omissão da prestação de contas dos recursos transferidos por conta do Convênio 790101/2006. Além disso, foi posteriormente notificado a respeito das irregularidades encontradas na documentação apresentada pela Prefeitura, a título de prestação de contas, mediante o Ofício n° 616/2010 - SERAD/COAPC/CGCAP/DIFIN/FNDE/MEC, o Ofício nº 830/2014 - DIESP/COAPC/CGCAP/DIFIN/FNDE/MEC, de 23/12/2014, e Ofício n° 324/2014 -DIESP/COAPC/CGCAP/DIFIN/FNDE/MEC, de 31/3/2014, entre outros.
40. Verifica-se que o valor do débito atualizado (peça 53) , é superior a R$ 100.000,00, na forma estabelecida conforme os arts. 6º, inciso I, e 19, da IN/TCU 71/2012, modificada pela IN/TCU 76/2016.
41. A tomada de contas especial está, assim, devidamente constituída e em condição de ser instruída.
42.	Em atendimento ao item 9.4, do Acórdão 1772/2017-TCU-Plenário (Relator MinistroSubstituto Augusto Sherman Cavalcanti) , foi efetuada pesquisa no sistema processual do TCU, e não foram encontradas tomadas de contas especiais em tramitação com débitos imputáveis a responsável com valores inferiores ao fixado no art. 6º, inciso I, da Instrução Normativa TCU 71/2012.
EXAME TÉCNICO
Das alegações de defesa
43. Inicialmente, destaca-se que o defendente apresentou defesa referente aos dois convênios que deram causa à instauração desta TCE. No entanto, a análise das alegações de defesa ficará restrita ao Convênio 790101/2006, uma vez que o responsável foi citado apenas referente a esse objeto. Isso porque, nos autos, ficou comprovado que o débito do Convênio 816527/2005 era de responsabilidade exclusiva do Ente Federativo, referindo-se aos recursos da contrapartida não aplicados (peça 33, p. 8, itens 15/17) .
44. Em suas alegações de defesa (peça 52) , o Sr. Juarez Alves Lima, ex-Prefeito do Município de Icatu/MA (gestões 2005/2008 e 2009/2012) , afirmou que não teve chance de responder ao Parecer n° 320/2014 - DIESP/COAPC/CGCAP/DIFIN/FNDE (peça 4, p. 127/132 e peça 5, p. 1/3) , que impugnou o valor total de R$ 60.647,40, uma vez que o ofício de notificação não foi recebido pelo defendente. Afirmou que o AR foi devolvido com o motivo 'mudou-se' e, por isso, o defendente foi notificado pelo Edital de Notificação nº 8, publicado no Diário Oficial da União (peça 52, p. 2) , cujo prazo expirou sem a oportunidade de se manifestar.
45. Informou ainda que, durante a sua gestão, o Município de Icatu/MA interpôs ação judicial contra o FNDE. Em cumprimento a decisão judicial dessa ação, a inadimplência das contas do Convênio 790101/2006 foi suspensa.
46. Alegou que apresentou a prestação de contas do Convênio 790101/2006 no seu devido tempo e que só não se manifestou com relação ao Parecer 320/2014, cuja conclusão foi pela sua reprovação, porque não foi notificado. E ainda que, antes da emissão do Parecer 320/2014 DIESP/COAPC/CGCAP/DIFIN/FNDE/MEC, respondeu a todas as solicitações de documentação complementares, exigidas pelo FNDE, e que por isso, não houve dano ao erário (peça 52, p. 3) .
47. Com relação a licitação do objeto do Convênio 790101/2006, argumentou que foi realizada com base na Lei 8.666/93 e que, se houve alguma irregularidade formal quanto à emissão de nota fiscal, a responsabilidade não é do defendente, uma vez que a justificativa está formalizada no processo administrativo respectivo (peça 52, p. 3) .
48. Argumentou que essa irregularidade formal, segundo o defendente, somente é passível de nulidade quando lesiva ao erário público e que a impugnação não teve justificativa para uma pena tão severa, pois trata-se de uma questão formal, uma vez que os serviços efetivamente foram executados (peça 52, p. 9) .
49. Finaliza dizendo que os fatos narrados na denúncia estão longe de configurar um ato de improbidade administrativa e que não há provas suficientes claras de qualquer ato reprovável do agente denunciado, e que sua inocência ficou demonstrada (peça 52, p. 9) .
Análise do Mérito
50. Inicialmente, cabe destacar que após a análise preliminar dos autos por este Tribunal, concluiu-se pela necessidade de citação do responsável para apresentar alegações de defesa em razão da ausência de documentos exigidos na prestação de contas, uma vez que tal fato impossibilitou a formação de juízo quanto à regular execução físico-financeira do objeto do Convênio, perante as irregularidades constatadas abaixo (peça 33, item 23) :
'Conduta: não comprovar a boa e regular aplicação dos recursos transferidos, em razão da ausência de documentos exigidos na prestação de contas que permitam a formação de juízo quanto à regular execução físico-financeira do objeto do Convênio 790101/2006, Siafi 576732 (item 14) .
I - pagamento por consultas oftalmológicas e distribuição de óculos não executadas. 
II - saque em conta bancária sem despesa correspondente. 
III - irregularidades e impropriedades na emissão de notas fiscais. 
IV - ausência de aplicação dos recursos financeiros do convênio enquanto não utilizados.
V - desvio de finalidade dos recursos do convênio.'
51. Apesar da efetividade da citação do responsável, que resultou no seu comparecimento aos autos (peça 52) , registra-se que nas alegações de defesa apresentadas não há justificativa quanto à ausência de documentos exigidos na prestação de contas. A peça de defesa se limitou a argumentar, em especial, que ao responsável não foi dada oportunidade de exercer o seu direito ao contraditório. 
52. O defendente afirmou que apresentou a prestação de contas do Convênio 790101/2006 no seu devido tempo e que, sempre que foi devidamente intimado, atendeu às solicitações. Afirma que o próprio FNDE reconheceu que a prestação e contas foi devidamente apresentada e que a documentação complementar foi enviada (peça 52, p. 3) .
53. De fato, em análise aos autos, a documentação enviada pelo defendente, a título de prestação de contas do Convênio 790101/2006 (Siafi 576732) , ocorreu antes do prazo final, mas não foi reconhecida como tal pelo FNDE (vide parágrafos 9 a 11 desta instrução) , e o responsável foi notificado, em 15/4/2008, pela omissão na prestação de contas, conforme AR de peça 3, p. 102, cujo prazo final ocorreu em 21/3/2008.
54. Na oportunidade, a Autarquia concedeu prazo de 30 dias e comunicou que o não atendimento à notificação implicaria a instauração de Tomada de Contas Especial (peça 3, p. 100/101 - AR peça 3, p. 102) . Apesar da confirmação do AR, o Sr. Juarez Alves Lima, ex-Prefeito do Município de Icatu/MA (gestões 2005/2008 e 2009/2012) permaneceu silente.
55. Ademais, somente após o encaminhamento do processo para a Coordenação de Tomada de Contas Especial, ou seja, dois anos após finalizado o prazo para prestação de contas, quando o ex-Prefeito foi advertido que o não atendimento à notificação implicaria o registro de inadimplência do Município no Sistema Integrado de Administração Financeira do Governo Federal - Siafi (peça 3, p. 101) , foi que o responsável respondeu ao Ofício n° 616/2010 - SERAD/COAPC/CGCAP/DIFIN/FNDE-MEC (peça 3, p. 100/101 - AR peça 3, p. 102) , que solicitou o encaminhamento de diversos documentos, conforme transcrição abaixo: 
'IMPROPRIEDADE/IRREGULARIDADES CONSTATADAS: 
Faltou encaminhar o (s) seguinte (s) documento (s) :
Encaminhar extrato bancário da conta específica do convênio, inclusive do rendimento da aplicação financeira.
Encaminhar cópia da homologação das licitações realizadas ou justificativa para sua dispensa ou inexigibilidade com respectivo embasamento legal. 
Encaminhar relatório de cumprimento do objeto. 
Encaminhar cópia legível do comprovante recolhimento de saldo. 
Encaminhar o relatório de execução física anexo 11 assinado por autoridade competente. 
Encaminhar cópia da adjudicação das licitações realizadas ou justificativa para sua dispensa ou inexigibilidade com respectivo embasamento legal.'
56. Dessa forma, apesar do ex-Prefeito ter encaminhado documentação complementar após a notificação do Ofício n° 616/2010 - SERAD/COAPC/CGCAP/DIFIN/FNDE/MEC, por meio de seu assessor de gabinete (peça 3, p. 103) , inclusive, constando da  Informação nº 07/2011 - SERAD-COAPC/CGCAP/DIFIN/FNDE/MEC, em 6/1/2011, que a entrega superveniente dos documentos atendera à notificação quanto à omissão, a Diretoria de Gestão, Articulação e Projetos Educacionais (DIGAP) manifestou-se concluindo pela não aprovação da prestação de contas da ação conveniada, uma vez que a documentação acostada aos autos era insuficiente para a comprovação da execução da ação planejada/aprovada e o atendimento da meta e objeto propostos (peça 4, p. 69/70) . 
57. Na sequência, o Sr. José Ribamar Moreira Gonçalves, ex-Prefeito sucessor (gestão 2013/2016) e Sr. Juarez Alves Lima, ex-Prefeito (gestões 2005/2008 e 2009/2012) , foram notificados para adotar as providências necessárias, uma vez que a prestação de contas do Convênio 790101/2006 não atendeu às normas legais. Foram anexadas cópias do Relatório de Fiscalização da CGU e do Parecer Pedagógico n° 96/2014 - COPES/CGPES/DIGAP/FNDE/MEC, bem como a descrição das impropriedades/irregularidades constatadas, conforme transcrição abaixo (peça 4, p. 104) :
'IMPROPRIEDADES/IRREGULARIDADES CONSTATADAS: 
Em que pesem a existência de irregularidades e impropriedades constatadas na análise financeira da prestação de contas apresentada, ante a gravidade dos fatos apontados, por meio do Relatório de Fiscalização n° 01009, resultado do 24° Sorteio do Projeto de Fiscalização a partir de Sorteios Públicos, emitido pela Secretaria Federal de Controle Intemo/CGU, deverá haver a devolução do total dos recursos repassados - R$ 60.647,40 - uma vez que não houve a comprovação de boa e regular aplicação dos recursos recebidos, tal como não ser possível estabelecer nexo entre a receita e despesa do convênio em questão (Relatório anexo) .
Ressaltamos ainda que, de acordo com o Parecer Pedagógico n° 096/2014 - COPES/CGPES/DIGAP/ FNDE/MEC, (cópia anexa) , a Área Técnica posicionou-se acerca da não aprovação da prestação de contas, a saber: 'do ponto de vista pedagógico, este parecer conclui pela não aprovação da prestação de contas da ação conveniada, pois a documentação acostada aos autos é insuficiente para a comprovação da execução da ação planejada/aprovada e o atendimento da meta e objeto propostos' (Parecer anexo) .
Providência: Recolher o valor principal de RS 60.647,40, a ser atualizado a partir de 02/02/2007, até a data da efetiva devolução aos cofres públicos federais, incluindo juros, cujo comprovante de recolhimento deverá ser enviado a esta Autarquia. Ressaltamos a necessidade de que seja considerado um crédito no valor de RS 1.117,50, em 28/12/2010, restituído pelo convenente a esta Autarquia.'
58. Entretanto, apesar de con¿rmado o recebimento do Ofício n° 829/2014 (AR peça 4, p. 119) , em 30/7/2014, o AR do Ofício n° 830/2014 foi devolvido ao FNDE 'em branco' (peça 4, p. 118) , em 25/7/2014, motivo pelo qual o Sr. Juarez Alves Lima, ex-Prefeito (gestões 2005/2008 e 2009/2012) , foi notificado por meio do Edital n° 8, publicado no Diário Oficial da União nº  162, em 25/8/2014 (peça 4, p. 123) . Ressalta-se que, expirados os prazos concedidos, os responsáveis não procuraram adimplir sua obrigação, tampouco efetuaram o recolhimento dos recursos (peça 7, p. 113, item 14) .
59. A notificação do Prefeito sucessor atendeu ao inciso 'm', da Cláusula II, do Termo de Convênio 790101/2006, uma vez que o Município tinha o dever de manter à disposição dos órgãos de controle, em boa ordem, a documentação referente ao Convênio, conforme transcrição abaixo (peça 17, p. 297) :
'II - DO (A) CONVENENTE 
 (...) 
m) manter à disposição do CONCEDENTE e dos demais órgãos de Controle Interno e Externo, em boa ordem, pelo prazo de 05 (cinco) anos, contado da aprovação, pelo Tribunal de Contas da União - TCU, da prestação ou tomada de contas do gestor do CONCEDENTE, relativa ao exercício da concessão, em sua sede, independentemente de sua contabilização ter sido confiada a terceiros, os documentos de despesas emitidos em seu nome e identificados com o número do Convênio e a fonte dos recursos,'
60. Apesar de comprovada a sua notificação por AR, o Sr. José Ribamar Moreira Gonçalves, ex-Prefeito sucessor (gestão 2013/2016) permaneceu silente. Porém, ficou comprovado, em decisão judicial, que o Município sob sua gestão, ajuizou Ação de Improbidade Administrativa contra o Sr. Juarez Alves Lima, ex-Prefeito (gestões 2005/2008 e 2009/2012) , e assim, considera-se que tal medida justifica a ausência de encaminhamento da documentação pelo Prefeito sucessor (peça 5, p. 18/20) .
61. Por outro lado, o Sr. Juarez Alves Lima, ex-Prefeito (gestões 2005/2008 e 2009/2012) , foi notificado por meio de Edital (peça 4, p. 123) . Alegou o defendente que esse foi o motivo por que não se manifestou (peça 52) e, assim, que seu direito ao contraditório não foi exercido. No entanto, segundo a análise do FNDE, essa medida foi necessária uma vez que a notificação por AR não prosperou (peça 4, p. 118) . Em que pese a alegação da defesa pelo cerceamento de sua defesa, a notificação por edital é considerada válida por nossa legislação e jurisprudência. Ademais, a citação válida na fase externa da TCE (no âmbito deste Tribunal) supre eventual ausência de notificação do responsável para apresentar defesa na fase interna da tomada de contas especial, isto é, no âmbito do FNDE. É o precedente jurisprudencial que se estabeleceu por meio do Acórdão 4578/2014-TCU-Primeira Câmara, Relator Weder de Oliveira, em outro processo. Dispôs excerto do Voto que fundamentou tal decisão, in verbis:
'9. Compulsando os autos, observo que o documento de notificação do responsável pelo FNDE foi encaminhado ao endereço da prefeitura de Jaguarari, conforme aviso de recebimento constante na peça 1, p. 48. No entanto, na data de entrega (19/1/2009) , o responsável não ocupava mais o cargo de prefeito do município, tendo sua gestão se encerrado em dezembro de 2008.
10. No caso concreto, contudo, não há que se falar em cerceamento de defesa. Os princípios constitucionais do contraditório e da ampla defesa foram devidamente observados com a citação válida do responsável, ocasião em que lhe foi oferecida a oportunidade de apresentar suas razões acerca das irregularidades que lhes são imputadas e os documentos que entendesse pertinentes à sua defesa.  
11. Nesse sentido, ainda que se admita que não houve a notificação do responsável para que apresentasse defesa na fase interna desta tomada de contas especial, o exercício do contraditório e da ampla defesa restou assegurado na fase externa. A citação válida no âmbito deste Tribunal supriu eventuais falhas de notificação na fase interna.'
62. Diante disso, passamos a discorrer sobre as constatações verificadas pela equipe de fiscalização da CGU, uma vez que a inspeção foi realizada in loco e, portanto, permite maior segurança na assertividade da análise dos fatos observados à época. Ademais, naquela oportunidade, o Sr. Juarez Alves Lima, ex-Prefeito (gestões 2005/2008 e 2009/2012) , teve oportunidade para justificar as constatações registradas no Relatório de Fiscalização n° 01009, mas, não o fez. As constatações serão importantes para elucidar a presente análise. 
63. Assim, dando início à análise das cinco irregularidades apontadas, a primeira é referente ao pagamento por consultas oftalmológicas e distribuição de óculos não executadas. O Convênio 790101/2006 foi regulado pela Resolução nº 37, de 6/11/2006 (peça 7, p. 109) , cujo artigo 3º determina que:
'Art. 3º A assistência financeira será formalizada mediante a celebração de convênios entre o FNDE e os municípios.
§1º Será repassado a cada município um valor per capita de R$ 60,00 (sessenta reais) para a realização da consulta oftalmológica, aquisição e distribuição de óculos.
§2º Será repassado a cada município um valor per capita de R$ 120,00 (cento e vinte reais) , sendo R$ 60,00 (sessenta reais) para a consulta otorrinolaringológica (diagnóstico clínico) e R$ 60,00 (sessenta reais) para a consulta fonoaudiológica (audiometria) .'
64. Conforme Plano de Trabalho aprovado para a execução do Convênio 790101/2006, o número de alunos previsto para consultas oftalmológicas e distribuição de óculos foi de 665 alunos, conforme quadro abaixo (peça 17, p. 282) :
	Nº de Ordem
	Ação
	Indicador Físico
	Custo

			Unidade de medida
	Quantidade
	Valor Unitário (R$) 
	Valor Total (R$) 

	1
	Consulta Oftalmológica e aquisição de óculos
	Aluno
	665
	60,00
	39.900,00

	2
	Consulta Otorrinolaringologista (diagnóstico clínico) 
	Aluno
	131
	60,00
	7.860,00

	3
	Fonoaudióloga (audiometria) 
	Aluno
	225
	60,00
	13.500,00

	Total da Ação 
	61.260,00

	Total do Proponente
	612,60

	Total do Concedente
	60.647,40

65. Ainda no Plano de Trabalho aprovado, no anexo 3, ficou definido um total de 82 escolas a serem beneficiadas, 80 escolas na zona rural e duas escolas na zona urbana, conforme quadro abaixo (peça 17, p. 281) :
	Ação Apoio à Saúde do Escolar

	Beneficiário
	Zona Rural
	Zona Urbana
	Total

	Escola
	80
	2
	82

	Aluno
	936
	85
	1.021

66. Com base na lista nominal de alunos beneficiados fornecida pelo Município, a equipe de fiscalização realizou visitas em sete escolas para apuração dos fatos. O Município justificou a ausência da totalidade de alunos beneficiados na lista, que continha 407 alunos, quando o número previsto era de 665, em virtude de os documentos terem ficado na Escola de Anajatuba, sendo um povoado distante e de difícil acesso naquele momento. O Relatório de Fiscalização n° 01009, de 24 de julho de 2007, da CGU (peça 4, p. 105/116) apresentou a seguinte constatação (peça 4, p. 107/108) :
'1.1.14 CONSTATAÇÃO: 
Pagamento por consultas oftalmológicas e distribuição de óculos não executadas. 
FATO: 
Por intermédio da Solicitação de Fiscalização-SF n° 03-197799, de 13.08.2007, solicitou-se da Prefeitura Municipal de Icatu/MA a lista dos beneficiários do Convênio 790101/2006 (SIAFI n° 576732) . Em atendimento ao pleito, por meio do Ofício n° 114/2007-SEMED, de 16.08.2007, o Gestor atendeu à solicitação nos seguintes termos: 'Estamos apresentando a Relação de Alunos atendidos com PNSE-Programa Nacional de Saúde na Escola/Oftalmologia e acompanhamento. Esclarecemos que apenas a relação nominal de alunos, são da sede (sic) , incluindo as escolas de 1ª a 4ª. Sendo que em Jussatuba (sic) ; os alunos de 1ª a 4 série das escolas (Mata; Boca da Mata; Sta. Maria; Ribeira; Vista Alegre) . Em Sertãozinho, alunos da lª a 4ª série, das escolas (Sto. Antônio dos Caboclos; Boi Cavalo; Prainha; Manajui; Rio Manajui; Monte Alegre) . Os outros alunos beneficiados, enviaremos posteriormente em virtude dos documentos terem ficado na Escola de Anajatuba, sendo um povoado distante e de difícil acesso no momento.'
A lista encaminhada pela Secretaria Municipal de Educação continha 407 (quatrocentos sete) alunos, assim distribuídos: (noventa e quatro) nas escolas da Sede; 107 (cento e sete) nas escolas situadas nos povoados Mata, Boca da Mata, Sta. Maria, Ribeira e Vista Alegre; e 206 (duzentos e seis) nas escolas dos povoados Sto. Antônio dos Caboclos, Boi Cavalo, Prainha, Manajui, Rio Manajui e Monte Alegre. Com base nas informações disponibilizadas pela Prefeitura, realizaram-se visitas às escolas localizadas na sede do município (E. M. Severiano de Azevedo e E. M. Fé em Deus) e nas escolas dos povoados Boca da Mata, Santa Maria, Santo Antônio dos Caboclos, Prainha e Rio Manajui, com vistas a verificar a efetividade na execução do Convênio. 
Na oportunidade foram apurados os seguintes fatos: 
a) nas escolas E. M. São Vicente, localizada no povoado Prainha, e E. M. Santa Maria de Guaxenduba, localizada no povoado Santa Maria, não foi localizada nenhuma criança que tenha sido beneficiada; 
b) na escola E. M. Nossa Senhora da Aparecida, situada no povoado Rio Manajui, foram localizados 13 (treze) alunos beneficiados, mas tratavam-se de crianças que não tinham os seus nomes discriminados na lista disponibilizada pela Prefeitura. Além do mais, os atendimentos teriam acontecido no mês de maio/2007, ou seja, posteriores aos saques efetuados na conta do convênio; 
c) na escola E. M. Severiano de Azevedo, situada na sede do município, foram localizados 12 (doze) alunos beneficiados. Os atendimentos aconteceram no dia 19.04.2007, após, também, a execução do convênio, no entanto, não houve fornecimento de óculos para esses alunos; 
d) na escola E. M. São Francisco, do povoado Sertãozinho, os atendimentos teriam ocorrido em abril/maio de 2007;
e) na escola E. M. Hilário de Jesus Ribeiro, situada no bairro Juncal (sede) , foram localizados 02 (dois) alunos e os atendimentos aconteceram no mês de março/2007; e
f) na escola E. M. Fé em Deus, também situada no bairro Juncal (sede) , foram identificados 02 (dois) alunos, mas que não estavam na lista da Prefeitura. 
EVIDÊNCIA: Solicitações de Fiscalização-SF n° 03-197799, de 13.08.2007, e Ofício nº 114/2007-SEMED, de 16.08.2007; Aplicação do Questionário de Efetividade do Convênio. 16.08.2007. 
MANIFESTAÇÃO DO AGENTE EXECUTOR: Não houve manifestação.
ANÁLISE DA EQUIPE: Não se aplica.'
67. Nesse contexto, o nível de efetividade não correspondeu ao alcance do objeto pactuado, uma vez que atenderam seis escolas, das 82 escolas constantes do Plano de Trabalho;  realizadas 29 consultas oftalmológicas e adquiridos 17 óculos, o que corresponde a 4,3% e 2,5% do previsto, respectivamente (no cálculo foi excluída a E. M. São Francisco, por não possuir registro do número de alunos beneficiados) . Segue quadro comparativo:
	CGU - Relatório de Fiscalização n° 01009 - item 1.1.14

	Unidade Escolar que recebeu visita in loco
	Nº de Alunos atendidos

		Consultas oftalmológicas
	Aquisição de óculos

	E. M. São Vicente
	0
	0

	E. M. Santa Maria Guaxenduba
	0
	0

	E. M. Nossa Senhora da Aparecida
	13
	13

	E. M. Severiano de Azevedo
	12
	0

	E. M. São Francisco
	Não informado
	Não informado

	E. M. Hilário de Jesus Ribeiro
	2
	2

	E. M. Fé em Deus
	2
	2

	Total de alunos beneficiados
	29
	17

68. Causam estranheza esses números, uma vez que na documentação complementar encaminhada pelo Município ao FNDE para análise da Prestação de Contas, foi informado que 664 alunos foram beneficiados com consultas oftalmológicas e óculos (99% da quantidade de alunos previstos no Plano de Trabalho - peça 3, p. 105) . No entanto, na lista de escolas fornecida pelo Município, apurou-se que nenhum aluno foi beneficiado em duas escolas visitadas pela equipe de fiscalização da CGU, nem por consulta oftalmológica e muito menos pela aquisição de óculos.
69. Ademais, no Relatório de Fiscalização, consta que foi dada oportunidade ao Município para se manifestar, mas o gestor permaneceu silente. Tal fato é injustificável, uma vez que no Plano de Trabalho foi declarado que todos os diagnósticos seriam devidamente encaminhados também à Secretaria Municipal de Saúde e Secretaria de Ação Social, para controle e monitoramento de todas as ações a serem desenvolvidas pela Secretaria de Educação (peça 17, p. 281) . Assim, se a Secretaria de Educação não tinha os registros solicitados pela equipe de fiscalização, bastava o ex-Prefeito ter solicitado à Secretaria Municipal de Saúde e/ou à Secretaria de Ação Social, responsáveis pelo acompanhamento da ação, para apresentar seus registros.
70. Ainda nesse contexto, de acordo com o inciso 'k', da cláusula II, do Termo de Convênio 790101/2006, o Município tinha o dever de garantir o livre acesso dos órgãos de controle aos registros de todos os atos e fatos relacionados ao Convênio, quando em missão de fiscalização ou auditoria, conforme transcrição abaixo:
'II - DO (A) CONVENENTE 
 (...) 
k) garantir o livre acesso de servidores do CONCEDENTE e dos Órgãos de Controle Interno e Externo ao qual esteja subordinado o CONCEDENTE, a qualquer tempo e lugar, aos registros de todos os atos e fatos relacionados direta ou indiretamente com este Convênio, quando em missão de fiscalização ou auditoria;'
71. Além do mais, os fatos demonstram a extrema gravidade das irregularidades apontadas, uma vez que na justificativa do Plano de Trabalho do Convênio 790101/2006, apresentado pelo Município ao FNDE para sua aprovação, foi informado que os alunos a serem beneficiados se concentravam na área rural, com baixa assistência à saúde, conforme transcrição abaixo (peça 17, p. 279) :
'Como consta, a matrícula da rede municipal de ensino concentra-se na zona rural, e muitos alunos são filhos de negros/afrodescendentes, que por genética estão predispostos à anemia falciforme que causa danos incalculáveis à saúde, com agravos no desempenho escolar, e outros casos como falta do controle pré-natal e alimentação de baixo valor nutritivo das gestantes, que afeta diretamente a sua descendência.'
72. Ainda referente a essa ação, segundo documentos apresentados pelo ex-Prefeito, o processo licitatório foi realizado pela Carta Convite n° 4/2007 (peça 4, p. 25/26) , e o valor total presente no despacho de homologação, que teve como vencedora a empresa Thiago Vieira Oliveira-ME (CNPJ 05.550.727/0001-66) , foi de R$ 39.900,00. Porém o valor efetivamente pago à empresa foi de R$ 45.460,35, de acordo com o Demonstrativo da Execução da Receita e da Despesa e de Pagamentos Efetuados, apresentado pelo próprio Município (peça 3, p. 84/85) :
	Demonstrativo da Execução da Receita e da Despesa e de Pagamentos Efetuados

	Pagamentos Efetuados

		Favorecido
	Serviço Prestado
	Documento
	Pagamento
	Valor (R$) 

				NF
	Nº
	Data
	Cheque
	Data
	
	1
	Thiago Vieira Oliveira-ME CNPJ 05.550.727/0001-66
	Aquisição de armações, lentes e consultas oftalmológicas
	NF
	10
	12/2/2007
	850001
	13/3/2007
	7.090,40

	2
			NF
	10
	12/2/2007
	850002
	13/3/2007
	7.060,80

	3
			NF
	10
	12/2/2007
	850003
	13/3/2007
	7.056,60

	4
			NF
	10
	12/2/2007
	850004
	13/3/2007
	6.952,85

	5
			NF
	10/12
	12/2/2007
	850005
	13/3/2007
	8.446,20

		Sub-total 1
							36.606,85

	6
	Thiago Vieira Oliveira-ME CNPJ 05.550.727/0001-66
	Consultas de
Otorrino-
laringologia
	NF
	12/15
	12/2/2007
	850006
	13/3/2007
	8.853,50

		Sub-total 2
							8.853,50

		Total 1+2
							45.460,35

	7
	Fábio Henrique Araújo de Abreu
CPF XXX.165.463-XX
	Consultas de
Fonoaudiologia
	NF
	1
	13/3/2007
	850007
	13/3/2007
	6.572,40

	8
			NF
	2
	27/3/2007
	850008
	27/3/2007
	3.500,00

	9
			NF
	3
	11/4/2007
	850009
	11/4/2007
	4.446,20

		Sub-total 3
							14.518,40

		Total 1+2+3
							59.978,95

73. Conforme observou o Parecer 320/2014 DIESP/COAPC/CGCAP/DIFIN/FNDE/MEC (peça 18, p. 41/49, item 6.1.8.6) , a Lei n° 8.666/93, em seu artigo 65, §§ 1° e 6°, permite que sejam efetuados acréscimos de até 25% em compras, sendo necessário realizar um termo de aditamento no contrato. Assim, na análise do Parecer, o convenente deveria ter enviado esse termo aditivo e sua publicação junto à imprensa oficial, de modo a justificar o pagamento de R$ 45.460,00 quando o objeto foi licitado por R$ 39.900,00, conforme Termo de Homologação da Carta Convite n° 04/2007 (peça 4, p. 25/26) .
74. Ademais, os cheques nominais pagos pelo Município pela prestação de serviço, conforme Demonstrativo da Execução da Receita e da Despesa e de Pagamentos Efetuados (peça 3, p. 84/85) , não foram para a empresa vencedora da licitação, Thiago Vieira Oliveira-ME (CNPJ 05.550.727/0001-66) . Segundo as fotocópias dos cheques enviadas pela Agência 20 - Banco do Brasil, apesar de não terem qualidade de visualização, após a análise ficou claro que o recebedor dos recursos são duas empresas diferentes daquela licitada, ou seja, E. Silva Representações, cheques nº 850001 e 850002 e V.L.R. Comércio (CNPJ 01.265.[ilegível] /0001-[ilegível]) , cheques nº 850003 (peça 27, p. 81/103) . 
75. Para melhor esclarecimento dos fatos, transcrevemos a constatação da equipe de fiscalização da CGU com relação a esses pagamentos, que foi caracterizado como desvio de finalidade (peça 4, p. 112/114) , as cópias dos cheques estão na peça 27, p. 78/110:
'1.1.19 CONSTATAÇÃO:
Desvio de finalidade dos recursos do Convênio n° 790101/2006 (SIAFI n° 576732) .
FATO: Em 19.12.2006, a Prefeitura Municipal de Icatu/MA (CNPJ n° 05.296.298/0001-42) , representada pelo Prefeito Juarez Alves Lima (CPF n° XXX.050.733-XX) , e o Fundo Nacional de Desenvolvimento da Educação/FNDE (UG/Gestão: 153173/15253) , representado pelo Presidente, Daniel Silva Baladan (CPF n° XXX.416.934-XX) , celebraram o Convênio n° 1790101/2006 (SIAFI n° 575732) , o qual teve seu extrato publicado no Diário Oficial da União em 20.12.2006. O objeto do convênio consistiu na concessão de apoio financeiro para execução de ações que se destinem ao atendimento do Programa Saúde do Escolar, conforme a Resolução/FNDE/CD/N° 037, de 06.11.2006, naquele município. A transferência dos recursos ao município ocorreu integralmente, por mil, seiscentos e quarenta e sete reais e quarenta centavos) . O Anexo 4 do Plano de Trabalho do citado Convênio detalha as seguintes ações a serem realizadas:
	Nº de Ordem
	Ação
	Indicador Físico
	Custo

			Unidade de medida
	Quantidade
	Valor Unitário (R$) 
	Valor Total (R$) 

	1
	Consulta Oftalmológica e aquisição de óculos
	Aluno
	665
	60,00
	39.900,00

	2
	Consulta Otorrinolaringologista (diagnóstico clínico) 
	Aluno
	131
	60,00
	7.860,00

	3
	Fonoaudióloga (audiometria) 
	Aluno
	225
	60,00
	13.500,00

	Total da Ação 
	61.260,00

	Total do Proponente
	612,60

	Total do Concedente
	60.647,40

De acordo com o extrato bancário da conta específica do Convênio, verificou-se a realização de débitos no valor de R$59.978,95 (cinquenta e nove mil, novecentos e setenta e oito reais e noventa e cinco centavos) , conforme discriminado na tabela a seguir:
	Banco do Brasil                Agência 0020           Conta: 44909-1

	Data Movimento
	Histórico
	Cheque
	Valor

	13/3/2007
	Cheque compensado
	850001
	7.090,40

	13/3/2007
	Cheque compensado
	850002
	7.060,80

	13/3/2007
	Cheque compensado
	850003
	7.056,60

	13/3/2007
	Cheque compensado
	850004
	6.952,85

	13/3/2007
	Cheque compensado
	850005
	8.446,20

	 (A) Total relativo aos valores contidos na OP n° 342 (item 1) 
	36.606,85

	13/3/2007
	Cheque compensado
	850006
	8.853,50

	13/3/2007
	Cheque compensado
	850007
	6.572,40

	13/3/2007
	Cheque compensado
	850008
	3.500,00

	13/3/2007
	Cheque compensado
	850009
	4.446,20

	 (B) Total das despesas não comprovadas:
	23.372,10

	Valor Total dos Débitos Verificados C = (A + B) :
	59.978,95

	Valor Total Transferido à conta do Convênio (D) :
	60.647,40

	Saldo em 01/08/2007 (D - C) :
	668,45

O Gestor apresentou Nota de Empenho n° 000261, de 05.02.2007, no valor de R$ 39.900,00 (trinta e nove mil e novecentos reais) , com vistas à execução de despesas com a realização de consultas e aquisição de armações e lentes de óculos, conforme Notas Fiscais n° 010 e 012, emitida em 12.02.2007, nos valores respectivos de R$29.900,00 (vinte e nove mil e novecentos reais) e R$10.000,00 (dez mil reais) , emitida pela empresa de CNPJ n° 05.550.727/0001-66. Para pagamento destas despesas, conforme dados constantes da Ordem de Pagamento n° 342, de 12.03.2007, teriam sido emitidos os cheques nº 850001, 850002, 850003, 850004 e 850005, que somados seus valores perfazem R$36.606,85 (trinta e seis mil, seiscentos e seis reais e oitenta e cinco reais) . O município teria pago o valor de R$3.293,15 (três mil, duzentos e noventa e três reais e quinze centavos) com recursos próprios.
Solicitadas, do Banco do Brasil, as cópias dos referidos documentos, constatou-se que os cheques n° 850001 e 850002 foram, na realidade, emitidos em nome da empresa de CNPJ n° 02.539.644/0001-88 e os cheques n° 850003, 850004 e 850005 foram emitidos nominativos à empresa de CNPJ n° 01.265.846/0001-16, o que diverge totalmente das informações prestadas pela Prefeitura Municipal de Icatu/MA. 
O Banco do Brasil forneceu, ainda, as cópias dos cheques n° 850006 e 850007, nos valores respectivos de R$8.853,50 (oito mil, oitocentos e cinquenta e três reais e cinquenta centavos) e R$ 6.572,40 (seis mil quinhentos e setenta e dois reais e quarenta centavos) , emitidos em nome da empresa de CNPJ n° 01.265.846/0001-16, débitos esses pendentes de comprovação, conforme tratado em item específico deste Relatório. Finalmente, ressalta-se que as referidas empresas possuem as seguintes atividades econômicas que destoam dos objetos das aquisições e serviços adquiridos, conforme segue:
	CNPJ da Empresa
	Atividade Econômica

	01. 265.846/0001-16
	Comércio Atacadista de Medicamentos e Drogas de Uso Humano.

	02.53 9.6 44/0001-88
	Comércio varejista de produtos farmacêuticos, sem manipulação de fórmulas.

EVIDÊNCIA: Cópias dos cheques; extrato da conta específica do Convênio; Termo do Convênio e Plano de Trabalho (Anexo 4) ; Notas Fiscais n° 010 e 012, de 12.02.2007 emitidas em nome da empresa de CNPJ n° 05.550.727/0001-66; Ordem de Pagamento n° 342, de 12.03.2007. 
Manifestação do AGENTE EXECUTOR: Não houve manifestação. 
ANÁLISE DA EQUIPE: Não se aplica.'
76. Os cheques 850008 e 85009, não mencionados no Relatório da CGU, foram destinados para o CNPJ 01. 265.846/0001-16 (citado logo acima) e à Prefeitura Municipal de Icatu/MA, que também não têm por objeto a satisfação dos serviços que deveriam ser prestados no âmbito do Convênio em apreço.
77. Com relação às consultas de fonoaudiologia (audiometria) , cabe transcrever a Relação de Bens Adquiridos ou Produzidos apresentado pelo Município a título de prestação de contas (peça 3, p. 85) :
	Relação de Bens Adquiridos ou Produzidos

	Documento
	Especificação de Bens
	Quantidade
	Valor (R$) 

	Tipo
	Nº
	Data
			Unitário
	Total

	NF
	10
	12/2/2007
	Consultas de
Oftalmologia e 
aquisição de óculos
	498
	60,00
	29.900,00

	NF
	12
	12/2/2007
		167
	60,00
	10.000,00

	NF
	15
	12/2/2007
	Consultas de
Otorrinolaringologia (diagnóstico clínico) 
	100
	55,60
	5.560,00

	RB
	1
	13/3/2007
	Consultas de
Fonoaudiologia 
 (audiometria) 
	110
	59,75
	6.572,40

	RB
	2
	27/3/2007
		58
	60,35
	3.500,00

	RB
	3
	11/4/2007
		74
	60,09
	4.446,20

	Total
	59.978,95

78. Percebe-se que também não há correspondência dos cheques nominais declarados pelo Município, conforme constatado pela equipe da CGU. Na Relação de Bens Adquiridos acima, o recebedor dos pagamentos por consulta de Fonoaudiologia não é a pessoa física Fábio Henrique Araújo de Abreu (CPF XXX.165.463-XX) : referidos pagamentos foram realizados com os cheques n° 850007, 850008 e 850009, e foram nominais a empresa Comércio Atacadista de Medicamentos e Drogas de Uso Humano (CNPJ 01. 265.846/0001-16) e à Prefeitura Municipal de Icatu/MA, conforme relatado nos parágrafos 75 e 76 anteriores. Ademais, não foi apresentado pelo Município os documentos de licitação para tal contratação, o que configurou, mais uma vez, a falta de comprovação da boa e regular aplicação dos recursos. 
79. Assim, conclui-se que o valor repassado por força do Convênio deve ser totalmente impugnado, diante das irregularidades e uma vez que não ficou comprovado que o objeto foi alcançado. No presente caso, corrobora-se com o Parecer Pedagógico n° 96/2014 - COPES/CGPES/DIGAP/FNDE/MEC, da Diretoria de Gestão Articulação e Projetos Educacionais (peça 4, p. 69/70) e o Parecer 320/2014 DIESP/COAPC/CGCAP/DIFIN/FNDE/MEC (peça 18, p. 41/49) .
80. A segunda irregularidade apontada pela CGU na fiscalização foi a constatação de saque em conta bancária sem despesa correspondente. Segue abaixo transcrição da irregularidade registrada pela equipe de fiscalização da CGU:
'1.1.16 CONSTATAÇÃO: 
Saque em conta bancária sem despesa correspondente. 
FATO: Com base no extrato bancário da conta especifica do Convênio 790101/2006 (SIAFI n° 576732) , de 19.12.2006, verificou-se o crédito de R$ 60.647,40 (sessenta mil, seiscentos e quarenta e sete reais e quarenta centavos) relativos à transferência realizada pelo Concedente (FNDE) , em 06.03.2007, em conformidade com o estabelecido no Plano de Trabalho (Anexo 4) .
Do valor total da despesa, verificando nos documentos relacionados no item anterior, R$ 36.606,85 foram debitados na referida conta específica.  O valor de R$ 3.293,15 foi pago com recursos designados, na Ordem de n° 342, como originários da conta 'Caixa-MDE'.
Constam, ainda, no referido extrato bancário, outros débitos, que totalizam R$ 23.372,10 (vinte e três mil, trezentos e setenta e dois dez centavos) , e que não contam com suporte comprobatório de despesa. Na conta, restou, ainda, um saldo de R$ 668,45 (seiscentos e oito reais e quarenta e cinco centavos) . Tais informações se resumidas na Tabela a seguir:
	Banco do Brasil                Agência 0020           Conta: 44909-1

	Data Movimento
	Histórico
	Cheque
	Valor

	13/3/2007
	Cheque compensado
	850001
	7.090,40

	13/3/2007
	Cheque compensado
	850002
	7.060,80

	13/3/2007
	Cheque compensado
	850003
	7.056,60

	13/3/2007
	Cheque compensado
	850004
	6.952,85

	13/3/2007
	Cheque compensado
	850005
	8.446,20

	 (A) Total relativo aos valores contidos na OP n° 342 (item 1) 
	36.606,85

	13/3/2007
	Cheque compensado
	850006
	8.853,50

	13/3/2007
	Cheque compensado
	850007
	6.572,40

	13/3/2007
	Cheque compensado
	850008
	3.500,00

	13/3/2007
	Cheque compensado
	850009
	4.446,20

	 (B) Total das despesas não comprovadas:
	23.372,10

	Valor Total dos Débitos Verificados C = (A + B) :
	59.978,95

	Valor Total Transferido à conta do Convênio (D) :
	60.647,40

	Saldo em 01/08/2007 (D - C) :
	668,45

EVIDÊNCIA: Empenho n° 261, de 05.02.2007, no valor de R$ 39.900,00; Notas Fiscais n° 010 e 012, ambas de 12/02/2007 no valor total de R$ 39.900,00; Ordem de Pagamento n° 342, de 12.03.2007 (itens 1 e 2 nos valores de R$ 36.606,85 e R$ 3.293,15) ; extrato da conta específica do Convênio adquirido junto ao Banco do Brasil.
MANIFESTAÇÃO DO AGENTE EXECUTOR: Não houve manifestação.
ANÁLISE DA EQUIPE: Não se aplica.'
81. Logo, vemos que não houve manifestação do responsável sobre esta irregularidade em suas alegações de defesa.
82. Com relação às irregularidades e impropriedades na emissão de notas fiscais, foi constatado o que segue (peça 4, p. 111) :
'Irregularidades e impropriedades na emissão de notas fiscais. 
FATO: Em atendimento à Solicitação de Fiscalização-SF n° 01-197799, de 1°.08.2007, reiterada pela SF n° 02-197799, de 08.08.2007, relativas ao Convênio 790101/2006 (SIAFI n° 576732) , a Prefeitura Municipal de Icatu/MA disponibilizou, dentre outros documentos, as Notas Fiscais n° 010 e 012, ambas datadas de 12/02/2007, nos valores de R$ 29.900,00 (vinte e nove mil e novecentos reais) e R$ 10.000,00 (dez mil reais) , respectivamente, emitidas pela empresa de CNPJ n° 05.550.727/0001-66, referentes ao pagamento de serviço de consultas oftalmológicas e aquisição de armações e lentes de óculos.
Da análise aos referidos documentos fiscais, constatou-se o que segue: 
a) foram utilizadas indevidamente notas fiscais de venda para pagamento de despesas relativas à prestação de serviços (consulta oftalmológicas) ; 
b) não houve a identificação da origem dos recursos utilizados para pagamento das referidas despesas, o que contraria o artigo 30 da IN STN n° 01, de 15.01.1997; 
c) ausência dos recolhimentos relativos ao ICMS e ISS. Observa-se, neste caso, a existência de campo apenas para o cálculo do ICMS; 
d) não houve atesto de recebimento dos bens e da prestação dos serviços por parte do órgão competente; e 
e) em consulta ao sítio eletrônico da SEFAZ/MA, constatou-se, ainda, que as Notas Fiscais não foram declaradas ao fisco estadual. 
EVIDÊNCIA: Notas Fiscais n° 010 e 012, ambas de 12/02/2007, nos valores respectivos de R$ 29.900,00 e R$ 10.000,00. 
MANIFESTAÇÃO DO AGENTE EXECUTOR: Não houve manifestação. 
ANÁLISE DA EQUIPE: Não se aplica.'
83. Nesse ponto, as alegações do responsável não trouxeram informação ou documento esclarecedor (parágrafos 43 a 49 desta instrução) , remanescendo o fato e culpabilidade do ex-Prefeito.
84. No que toca à 'IV - ausência de aplicação dos recursos financeiros do convênio enquanto não utilizados' e 'V - desvio de finalidade dos recursos do convênio', o responsável não apresentou argumento ou prova da boa e regular aplicação dos valores conveniais. Segundo o Relatório de Fiscalização, o saldo de R$ 60.647,40 (sessenta mil, seiscentos e quarenta e sete reais e quarenta centavos) , referente ao período de 6/2 a 13/3/2007, ficou paralisado em conta, por 36 dias (peça 4, p. 112, item 1.1.18) . Não houve manifestação do gestor sobre nenhuma das duas constatações.
Considerações Finais
85. Além disso, vale ressaltar que a pretensão punitiva do TCU, conforme Acórdão 1441/2016-TCU-Plenário, que uniformizou a jurisprudência acerca dessa questão, subordina-se ao prazo geral de prescrição indicado no art. 205 do Código Civil, que é de 10 anos, contado da data de ocorrência da irregularidade sancionada, nos termos do art. 189 do Código Civil, sendo este prazo interrompido pelo ato que ordenar a citação, a audiência ou a oitiva do responsável.
86. À luz da jurisprudência mencionada acima, eventual sanção administrativa a ser aplicada ao responsável pelo Tribunal estaria prejudicada pelo manto prescricional, uma vez que a ocorrência desencadeadora desta tomada de contas especial (irregularidade na aplicação dos recursos repassados) se deu em 6/2/2007 (data do repasse dos recursos) , e o ato que ordenou a citação se deu em 7/12/2018, por pronunciamento da Unidade Técnica deste Tribunal (peça 34) .
87. Portanto, o lapso de tempo entre as ocorrências e o ato que interrompeu o prazo prescricional é superior ao decênio considerado no referido decisum. Assim, não é possível a aplicação de qualquer sanção na forma de multa ao responsável.
CONCLUSÃO
88. O exame das ocorrências descritas na seção 'Exame Técnico' desta instrução permitiu formular juízo de rejeição da defesa apresentada e, na forma dos arts. 10, § 1º, e 12, incisos I e II, da Lei 8.443/1992 c/c o art. 202, incisos I e II, do RI/TCU, definir a responsabilidade do Sr. Juarez Alves Lima, ex-Prefeito do Município de Icatu/MA (gestões 2005/2008 e 2009/2012) , apurando-se adequadamente o débito a ele atribuído com relação ao Convênio nº  790101/2006 (Siafi 576732) .	
89. Ressaltamos ainda que o ex-Prefeito foi responsabilizado por não comprovar a boa e regular aplicação dos recursos transferidos, em razão da ausência de documentos exigidos na prestação de contas que permitissem a formação de juízo quanto à regular execução físico-financeira do objeto do Convênio 790101/2006 (Siafi 576732) . Foram identificadas as seguintes irregularidades (peças 38 e 43) : (1) pagamento por consultas oftalmológicas e distribuição de óculos não executados; (2) saque em conta bancária sem despesa correspondente; (3) irregularidades e impropriedades na emissão de notas fiscais; (4) ausência de aplicação dos recursos financeiros do convênio enquanto não utilizados; (5) desvio de finalidade dos recursos do convênio. Os dispositivos infringidos oram o art. 37, caput, c/c o art. 70, parágrafo único, da Constituição da República Federativa do Brasil, art. 93 do Decreto-lei 200/67, arts. 66 e 145 do Decreto 93.872/1986, arts. 22 e 28 da Instrução Normativa 1/1997 da Secretaria do Tesouro Nacional.
90. No tocante ao débito atribuído ao ex-Prefeito, temos que seu valor histórico é de R$ 60.647,40, fato gerador ocorrido em 6/2/2007 (data do repasse) , do qual subtraíram-se os créditos de R$ 504,90 (28/12/2010) e R$ 612,60 (28/12/2010) , em virtude de recolhimentos efetuados pela Prefeitura.
91. Como visto anteriormente (parágrafo 85) , não há que se falar em aplicação de sanções ao responsável, uma vez ocorrido a prescrição da pretensão punitiva pelo interstício superior a dez anos do fato gerador até a citação por esta Corte de Contas.
92. No tocante ao relatado nos parágrafos 29 e 43 pretéritos, quanto ao débito impugnado de R$ 169,60, referente ao Convênio 816527/2005, concluiu-se pela exclusão da responsabilidade do Sr. Juarez Alves Lima, ex-Prefeito, transferindo-a exclusivamente ao Município de Icatu/MA. Deve-se ressaltar que o débito decorre de não aplicação da contrapartida pelo Município, o que afasta necessidade de cobrança pelos entes federais, uma vez que o valor pertence ao próprio município.
PROPOSTA DE ENCAMINHAMENTO
93. Diante do exposto, submetemos os autos, à consideração superior, propondo ao Tribunal:
93.1. rejeitar as alegações de defesa apresentadas pelo Sr. Juarez Alves Lima (CPF XXX.050.733-XX) , ex-Prefeito do Município de Icatu/MA;
93.2. julgar irregulares as contas do Sr. Juarez Alves Lima (CPF XXX.050.733-XX) , ex-Prefeito do Município de Icatu/MA, com fundamento nos arts. 1º, inciso I, 16, inciso III, alíneas a, b e c, 19, caput, e 23, inciso III, da Lei 8.443/1992 c/c com os arts. 1º, inciso I, 209, inciso I , II e III, 210 e 214, inciso III, do RI/TCU, em face de irregularidades na aplicação dos recursos do Convênio nº  790101/2006 (Siafi 576732) , condenando-o ao pagamento das importâncias a seguir especificadas e fixando-lhe o prazo de 15 dias para que comprove perante este Tribunal, em respeito ao art. 214, inciso III, alínea 'a', do RI/TCU, o recolhimento da dívida aos cofres do Fundo Nacional de Desenvolvimento da Educação - FNDE, atualizada monetariamente e acrescida de juros de mora calculados a partir das datas indicadas até a data do efetivo recolhimento e com o abatimento de valores acaso já satisfeitos, nos termos da legislação vigente:
	Data
	Valor (R$) 
	Débito/Crédito

	6/2/2007
	60.647,40
	Débito

	28/12/2010
	504,90
	Crédito

	28/12/2010
	612,60
	Crédito

	Total
	60.647,40
	Débito

                      Valor atualizado (com juros) até 18/8/2019: R$ 199.095,35 (peça 54) .
93.3. autorizar, desde logo, a cobrança judicial da dívida nos termos do art. 28, inciso II, da Lei 8.443/1992 c/c o art. 219, inciso II, do RI/TCU, caso não atendida a notificação. 
93.4. autorizar, desde logo, com fundamento no art. 26, da Lei 8.443/1992 c/c o art. 217, do Regimento Interno do TCU, caso seja do interesse do responsável, o parcelamento da dívida em até 36 parcelas, incidindo, sobre cada uma, os encargos legais devidos, sem prejuízo de alertá-lo de que, caso opte por essa forma de pagamento, a falta de comprovação do recolhimento de qualquer parcela implicará o vencimento antecipado do saldo devedor, nos termos do art. 26, parágrafo único, e 59, da Lei 8.443/1992 c/c o art. 217, § 2º, do Regimento Interno do TCU; 
93.5. encaminhar cópia da deliberação, bem como do relatório e do voto que a fundamentarem, ao responsável, ao FNDE, ao Assessor Especial do Controle Interno do FNDE (Memorando-Circular 58/2018-Segecex, de 12/11/2018) , e ao Procurador-Chefe da Procuradoria da República no Estado do Maranhão, nos termos do § 3º do art. 16 da Lei 8.443/1992 c/c o § 7º do art. 209 do RI/TCU, para adoção das medidas que entender cabíveis."
3.	Em seu pronunciamento regimental, o Ministério Público junto a esta Casa, neste ato representado pelo Subprocurador-Geral Lucas Rocha Furtado, manifestou-se de acordo com as propostas apresentadas pela unidade técnica (peça 58) .
É o relatório.

Augusto Afonso Barbalho Duque Bacelar, OAB/MA 7.774.

Subprocurador-Geral Lucas Rocha Furtado.

TOMADA DE CONTAS ESPECIAL. CONVÊNIOS. IRREGULARIDADES NAS PRESTAÇÕES DE CONTAS. NÃO COMPROVAÇÃO DA BOA E REGULAR APLICAÇÃO DE RECURSOS REPASSADOS. CITAÇÃO. ALEGAÇÕES DE DEFESA INCAPAZES DE AFASTAR AS IRREGULARIDADES IMPUTADAS. CONTAS IRREGULARES. DÉBITO. PRESCRIÇÃO DA PRETENSÃO PUNITIVA.

TOMADA DE CONTAS ESPECIAL (TCE)

Secretaria de Controle Externo de Tomada de Contas Especial (SecexTCE).

Trata-se de Tomada de Contas Especial instaurada, pelo Fundo Nacional de Desenvolvimento da Educação - FNDE, em virtude de irregularidades identificadas nas prestações de contas dos Convênios 790.101/2006 (Siafi 576.732) e 816.527/2005 (Siafi 531.090) , firmados com a Prefeitura Municipal de Icatu/MA, quando Prefeito Municipal o Sr. Juarez Alves Lima.
2.	Nos termos do art. 93 do Decreto-Lei 200/1967, quem quer que utilize dinheiros públicos ficará obrigado a justificar seu bom e regular emprego, mediante a apresentação de elementos suficientes e idôneos.
3.	No entanto, segundo se depreende dos autos, tal obrigação não foi cumprida pela Prefeitura Municipal de Icatu/MA em relação à totalidade dos recursos repassados àquela municipalidade por conta do Convênio 790.101/2006 e à contrapartida do Convênio 816.527/2005, conforme indicativos de irregularidades identificados em fiscalização realizada pela CGU, condições que, diante do insucesso das diligências levadas a efeito pelo FNDE com vistas ao seu saneamento (peça 7, p. 113) , resultaram na instauração desta TCE e seu encaminhamento a este Tribunal.
4.	Já no âmbito desta Casa, no que se refere, por um lado, ao Convênio 816.527/2005, a conclusão da unidade instrutiva, após saneamento inicial que incluiu a obtenção da íntegra das prestações de contas dos dois instrumentos abrangidos por esta TCE, foi no sentido de excluir a responsabilidade do Sr. Juarez Alves Lima, por entender que, em função de a irregularidade resumir-se à falta de aplicação da contrapartida, a responsabilidade pelo débito deveria recair exclusivamente sobre o Município de Icatu/MA. Ao mesmo tempo, seu posicionamento foi por, a título de racionalização administrativa e economia processual, não promover a citação do ente municipal, tendo em vista a reduzida expressão do débito envolvido (R$ 169,60 - peça 33, p. 8) .
5.	De outra parte, no que tange ao Convênio 790.101/2006, o conjunto de evidências identificadas tornava inviável que se concluísse pela boa e regular aplicação dos recursos repassados ao município, motivando a Secex-TCE a propor a citação do Sr. Juarez Alves Lima, a fim de que apresentasse alegações de defesa e/ou recolhesse os valores que lhe foram confiados por conta do instrumento em questão (abatidos os valores já recolhidos, de R$ 504,90 e R$ 612,60, ambos na data de 28/12/2010 - peça 33) .
6.	No entanto, de acordo as conclusões da unidade técnica, cujas análises incorporo às minhas razões de decidir, as alegações de defesa apresentadas pelo responsável não foram suficientes para afastar as irregularidades que lhe foram imputadas.
7.	Com efeito, desde logo, já podem ser relacionadas irregularidades, tais como: (i) ausência de aplicação dos recursos repassados no mercado financeiro, enquanto não utilizados; (ii) ausência de notas fiscais com a devida referência ao número do convênio; (iii) não utilização proporcional da contrapartida pactuada; (iv) não recolhimento do saldo de recursos do convênio à conta do concedente; (v) falta de apresentação da homologação do processo de licitação ou a justificativa para a sua dispensa; e, (vi) pagamento, à empresa contratada, de valor superior ao homologado no certame licitatório e previsto em contrato, sem a prévia assinatura do competente termo aditivo, cujo não esclarecimento já torna difícil concluir-se pelo adequado emprego dos recursos do referido convênio (peça 4, p. 105/116) .
8.	Verifica-se, no entanto, que o conjunto de ocorrências irregulares não se resumiu a essas. Ainda se identificaram indicativos da inexecução de significativa parcela do objeto (cerca de 2/3) , tendo em vista a constatação da efetiva execução de apenas 4,3% das consultas oftalmológicas e 2,5% das aquisições de óculos - isso sem levar em conta o fato de que alunos identificados como beneficiados não tinham seus nomes discriminados na lista disponibilizada pela Prefeitura -, em expressiva disparidade com o plano de trabalho do convênio e com o conteúdo da prestação de contas. Além disso, a tentativa de considerar como válida a possível execução parcial do instrumento esbarra na ausência de demonstração de nexo de causalidade entre os recursos repassados e aquilo que se executou, diante da constatação de que nenhum dos nove cheques utilizados para despender os recursos foi direcionado ao beneficiário contratado e indicado na prestação de contas (peça 4, p. 105/116, e peça 27, p. 81/103 e 109/110) .
9.	Com efeito, o argumento do Sr. Juarez Alves Lima, acerca do prejuízo à sua defesa em função da falta de oportunidade para, ainda no âmbito do FNDE, manifestar-se sobre o Parecer nº 320/2014 - DIESP/COAPC/CGCAP/DIFIN/FNDE (peça 52, p. 3) , não se sustenta, em função do pleno exercício de sua defesa oportunizado pela citação desta Casa. Sua alegação genérica, de que haveria atendido a todas as solicitações de documentação complementar (peça 52, p. 4) , desacompanhado de competente suporte probatório, também não se mostra eficaz para afastar as irregularidades a ele imputadas. Situação similar se aplica, igualmente, a suas meras declarações de que a licitação atinente ao objeto do Convênio 790.101/2006 foi realizada com base na Lei 8.666/1993 e de que não teria responsabilidade sobre eventuais irregularidades formais na emissão de notas fiscais (peça 52, p. 4) .
10.	Tendo em vista o quadro e igualmente não vislumbrando indícios de boa-fé do citado, alinho-me às conclusões da unidade instrutiva, cujas análises incorporo às minhas razões de decidir, e entendo presentes os requisitos para que estas contas sejam julgadas irregulares, com a condenação em débito do Sr. Juarez Alves Lima, devendo, ainda, remeter-se cópia da documentação pertinente ao Ministério Público da União, por intermédio da Procuradoria da República no Estado do Maranhão. Acolho também a ponderação da Secex-TCE quanto a haver-se configurado, na hipótese, a prescrição da pretensão punitiva por parte deste Tribunal, tendo em vista o transcurso de mais de dez anos entre o fato (21/3/2008 - prazo final para a apresentação da prestação de contas do Convênio 790.101/2006) e o despacho que autorizou a citação do responsável (7/12/2018 - peça 34) . Assim como aquela unidade técnica, contudo, também ressalto o aspecto de tal circunstância não prejudicar a julgamento destas contas, considerando a reiterada jurisprudência desta Corte a respeito da imprescritibilidade dos débitos perante o Erário (espelhada em sua Súmula 282) , condição a que acrescento o fato de o responsável em questão haver sido notificado, pelo FNDE, acerca da omissão no dever de prestar contas do ajuste em tela em 15/4/2008 (peça 17, p. 225/226) , de pendências na referida prestação de contas em 25/5/2010 (peça 17, p. 346/348) e das irregularidades ensejadoras desta TCE em 25/8/2014 (peça 18, p. 2/37) e de, por intermédio de parecer datado de 10/12/2014 (peça 18, p. 41/49) , emitido à luz das constatações da CGU, a prestação de contas atinentes ao Convênio 790.101/2006 haver sido reprovada.
11.	Em pequena divergência em relação aos encaminhamentos sugeridos, deixo de acompanhar a proposição de autorizar-se o parcelamento da dívida, desde já, em função de entender tratar-se de providência que somente deve ser adotada mediante a solicitação do responsável. No que tange ao julgamento destas contas pela irregularidade, opto por restringir seus fundamentos às alíneas "b" e "c" do inc. III do art. 16 da Lei 8.443/1992, deixando de incluir a alínea "a", tendo em vista alguma documentação haver sido apresentada a título de prestação de contas, ainda que tais elementos se hajam demonstrado ineficazes para comprovar o bom e regular emprego dos recursos repassados.
	Em assim sendo, ao igualmente acolher em essência, ainda que com eventuais ajustes de forma, os encaminhamentos alvitrados pela unidade instrutiva, manifesto-me por que o Tribunal aprove o acórdão que ora submeto à deliberação deste Colegiado. 
TCU, Sala das Sessões Ministro Luciano Brandão Alves de Souza, em 2 de fevereiro de 2021.
AUGUSTO SHERMAN CAVALCANTI 
Relator